【裁判字號】    99,交聲,509
【裁判日期】    990129
【裁判案由】    聲明異議
【裁判全文】
臺灣臺中地方法院交通事件裁定        99年度交聲字第509 號
原處分機關  交通部公路總局臺中區監理所臺中市監理站
異  議  人
即受處分人  甲○○
上列異議人因違反道路交通管理處罰條例案件，對於交通部公路
總局臺中區監理所臺中市監理站民國99年1月21日所為之處分（
原處分案號：裁監稽違字第裁61-GE0000000號裁決書），聲明異
議，本院裁定如下：
    主    文
原處分關於吊扣汽車駕駛執照壹個月部分撤銷。
甲○○汽車駕駛人駕駛汽車肇事，無人受傷或死亡而未依規定處
置，吊扣普通小型車駕駛執照壹個月。
    理    由
一、按汽車駕駛人駕駛汽車肇事，無人受傷或死亡而未依規定處
    置者，處新臺幣（下同）1千元以上3千元以下罰鍰；逃逸者
    ，並吊扣其駕駛執照1個月至3個月，道路交通管理處罰條例
    第62條第1項定有明文。
二、原處分機關交通部公路總局臺中區監理所臺中市監理站略以
    ：異議人即受處分人甲○○於民國98年12月20日2 時許，駕
    駛車牌號碼X5-5382 號自用小客車，行經臺中市○○○街與
    長春路路口處，因「肇事無人受傷未依規定處置而逃逸」之
    違規，經臺中市警察局第一分局依道路交通管理處罰條例第
    62條第1 項後段之規定，以中市警交字第GE0000000 號違反
    道路交通管理事件通知單依法舉發，於98年1 月21日以裁監
    稽違字第裁61-GE0000000號裁決書裁處罰鍰3 千元（已於99
    年1 月21完納罰鍰），吊扣汽車駕駛執照1 個月，並施以道
    安講習。有關吊扣汽車駕照部分，依交通部96年10月18 日
    交路字第0960009707號、93年8 月10日交路字第0930008227
    號等函意旨「吊扣其持有之駕駛執照，以限制其繼續駕車行
    駛道路之權利，係屬駕駛行為之限制，並不因所持駕駛執照
    種類之不同而有所差異。」辦理云云。
三、本件聲明異議意旨略以：伊於案發當天是駕駛一般自用小客
    車，但伊領有職業大貨車駕照，因工作必須使用到職業大貨
    車駕照，故申訴吊扣一般普通駕照，以利生計等語。
四、經查：
（一）本件受處分人於98年12月20日2 時許，駕駛車牌號碼X5-5
      382 號自用小客車，行經臺中市○○○街與長春路口處，
      因「肇事無人受傷未依規定處置而逃逸」之違規，經臺中
      市警察局第一分局依道路交通管理處罰條例第62條第1 項
      後段之規定，以中市警交字第GE0000000 號違反道路交通
      管理事件通知單依法舉發，並經原處分機關於99年1 月21
      日以裁監稽違字第裁61-GE0000000號裁決書裁處罰鍰3 千
      元，吊扣駕駛執照1 個月（其領有大貨車職業駕駛執照）
      ，並施以道安講習等情，為受處分人所不爭執，並有舉發
      違反道路交通管理事件通知單、原處分裁決書、受處分人
      汽車駕照基本資料附卷可參，其前開違規行為堪以認定。
（二）惟按95年3 月1 日修正施行前之道路交通管理處罰條例第
      68條規定：「汽車駕駛人，因違反本條例及道路交通安全
      規則之規定，受吊扣或吊銷駕駛執照處分時，吊扣或吊銷
      其持有各級車類之駕駛執照。」該條文所稱之「駕駛執照
      」，係指違規人持有之各級車類駕駛執照均應予吊扣或吊
      銷，惟道路交通管理處罰條例第68條嗣於94年12月14 日
      經修正公布並於95年3 月1 日施行，修正施行後之條文業
      已刪除「吊扣或」等字，有立法院交通委員會94年10月5
      日台立交字第09424 00153 號函附道路交通管理處罰條例
      第68條審查報告可參（立法院公報第94卷第70期第135 至
      138 頁參照）。即已將「受吊扣駕駛執照之處分係吊扣其
      持有之各級車類駕駛執照」部分之規定廢除，依現行條文
      之解釋，即係受吊銷駕照處分者，仍維持吊銷其持有之各
      級車類駕駛執照，至受吊扣駕照處分者，則僅限於吊扣其
      違法或違規當時所駕駛車輛之駕駛執照，不得同時一併吊
      扣其持有之其他各級車類駕駛執照。且道路交通管理處罰
      條例第35條第1 項第1 款前段既將該汽車及駕駛執照併列
      ，而不稱「吊扣其各級車類之駕駛執照」，解釋上當係指
      同一等級之汽車駕駛執照而言，不得任意擴張解釋。又該
      修正條文之立法說明略以：「原條文將違法或違規駕駛人
      所持有各級車類之駕駛執照一併吊扣或吊銷，失之過酷，
      影響人民工作及生活甚鉅，爰修正之」等語，其立法意旨
      在於最高級車類之駕駛執照係受處分人賴以維生之工具，
      而受處分人駕駛較低級車類之車輛違規受罰，卻一併吊扣
      其最高級車類駕駛執照，對受處分人之工作權及生存權造
      成極大之損害，有違憲法保障人民生存權及工作權之意旨
      ，故應予修法解決。又對於維護交通秩序、達成公益目的
      ，尚有其他相同有效之手段可資運用，應選擇侵害人民權
      益最小之手段，其一併吊扣其最高級車類駕駛執照係全面
      剝奪人民賴以維生之方式，顯然並非為最輕微之手段，所
      造成之損害已與欲達成目的之利益顯失均衡，亦有違比例
      原則（司法院大法官會議釋字第577 號解釋相同意旨參照
      ）。前開道路交通安全規則對於汽車駕駛執照之管理，採
      取一照原則，固然導致越級駕駛人違規酒駕時，受無須吊
      扣駕駛執照之利益，然此關於駕駛執照管理所衍生之問題
      ，宜由修法解決，尚不得擴張解釋，於駕駛人無較低級車
      類駕駛執照可供吊扣時，即率爾代以吊扣其所領有之較高
      級車類駕駛執照（臺灣高等法院臺中分院98年度交抗字第
      325 號裁定亦同此意旨）。
（三）查受處分人為本件違規時係駕駛自用一般小客車，此有臺
      中市警察局第一分局員警依違反道路交通管理處罰條例第
      62條第1 項後段之規定以中市警交字第GE00000000號掣開
      之舉發通知單附卷可憑，則揆諸前開說明，其依法所受之
      處分應為限制其駕駛自用一般小客車之權利，即僅能吊扣
      其小型車駕駛執照，原處分機關以受處分人無自用小客車
      駕駛執照可供吊扣，而逕行吊扣其大貨車職業駕駛執照，
      已逾越修正後道路交通管理處罰條例第68條之規範意涵及
      範圍，非無違誤。又本案裁決書處罰主文雖僅記載為吊扣
      汽車駕駛執照，惟受處分人僅領有大貨車職業駕駛執照，
      原處分機關如無其他註記，其所諭知吊扣之對象應為該張
      大貨車職業駕駛執照，此觀原處分機關於移送書事實欄及
      意見欄之載述益明，附此敘明。至受處分人僅持有大貨車
      職業駕駛執照，而未持有小型車普通駕駛執照，乃基於公
      路機關因汽車駕駛人取得高一級車類之駕駛資格者，應換
      發駕駛執照，並准其駕駛較低級車類之車輛，而已領有大
      貨車駕駛執照者，得駕駛小型車、輕型機器腳踏車之規定
      ，因而實務上僅逐級核給汽車駕駛執照一張，致持有大貨
      車職業駕駛執照者，倘因駕駛普通小型車違規，而須吊扣
      小型車普通駕駛執照時，無小型車普通駕駛執照可供吊扣
      。此等因法令所產生執行技術層面之困難，本應由行政機
      關因應法令之變更，而精進其行政執行成效，斷不得因無
      駕駛執照可供吊扣執行之困難，為求行政上之便利，反棄
      法令於不顧，逕吊扣其持有各級車類之駕駛執照，是此技
      術層面之問題，要難據為原處分合法之理由。
（四）綜上所陳，受處分人據以聲明異議非無理由，原處分就此
      部分應予撤銷。又受處分人確有上開之違規情形，仍應吊
      扣其小型車普通駕駛執照1 個月，另由本院就該撤銷部分
      改諭知如主文第二項所示之處罰（至原處分機關另裁處異
      議人罰鍰3 千元及施以道安講習部分，聲明異議意旨並未
      指摘及此，本院即無由就此部分處分併予審酌，附此敘明
      ）。
據上論斷，應依道路交通管理處罰條例第87條第2項，道路交通
案件處理辦法第20條之規定，裁定如主文。
中    華    民    國    99    年    1     月    29   日
                        交通法庭  法  官  莊秋燕
以上正本證明與原本無異。
如不服本裁定，應於收受送達後5日內向本院提出抗告狀。（應
附繕本）
                                  書記官  楊賀傑
中    華    民    國    99    年    1     月    29    日

司法院資訊處製作；財團法人民間司法改革基金會備份。
